臺灣彰化地方法院民事判決
111年度重家繼訴字第17號
原      告  邱莉樺  


訴訟代理人  詹閔智律師
被      告  邱家昌  


兼  上一人
輔  助  人  邱秀幸  

被      告  邱淑玲  

            邱淑燕  

            張珊  

            張淵棋  

            張淵宏  


            張淵堯  

            黃邱瓊珠

            邱秀華  

            張庭瑄  

兼上十一人
共同代理人  邱創耀  
被      告  邱聰敏  


上列當事人間請求塗銷分割繼承登記等事件，本院於民國111年8
月10日言詞辯論終結，判決如下：
    主      文
原告之訴均駁回。
訴訟費用由原告負擔。
    事實及理由
一、按訴狀送達後，原告不得任意變更或追加他訴，但請求之基
    礎事實同一者者，該訴訟標的對於數人必須合一確定時，追
    加其原非當事人之人為當事人者，不在此限，民事訴訟法第
    255條第1項第2、5款定有明文。而家事訴訟事件，除本法別
    有規定者外，準用民事訴訟法之規定，家事事件法第51條亦
    有明文。本件原告邱莉樺於起訴後，認如附表二所示財產亦
    為被繼承人邱謝滿之遺產，乃追加張庭瑄為被告，並追加聲
    明：「被告邱創耀、邱家昌、黃邱瓊珠、張淵棋、張淵堯、
    張庭瑄應塗銷如附表二所示不動產移轉登記」，核其追加之
    內容核與起訴之基礎事實同一，且訴訟標的對於兩造必須合
    一確定，而有合併提起之必要，揆諸上開規定，原告所為訴
    之追加，於法尚無不合，應予准許。
二、原告主張略以：
  ㈠關於不動產部分：
  1.被告邱聰敏、邱創耀為原告大哥即訴外人邱文泉（民國92年
    2月13日死亡）之子，被告黃邱瓊珠為原告二姐，被告張珊
    、張淵堯為原告大姊即訴外人張邱玉（99年5月27日死亡）
    之子女，被告邱秀幸為原告五妹，被告邱家昌為原告三弟。
    被繼承人為原告及被告黃邱瓊珠、邱秀幸與邱家昌之母，死
    亡時遺有如附表一所示遺產，以及原本登記在原告父親邱傳
    河或被繼承人名下，如附表二所示不動產。惟附表二所示部
    分不動產，遭訴外人張邱玉利用保管被繼承人印鑑及所有權
    狀之便，未經被繼承人同意分別移轉予訴外人邱文泉及被告
    邱創耀、黃邱瓊珠、張瑜珊、張淵堯、張淵棋、邱家昌等人
    ，其中永靖鄉五汴段942地號土地更再移轉予被告張庭瑄。
  2.詎被告邱聰敏、邱創耀、黃邱瓊珠、張珊、張淵堯及邱秀
    幸等6人在辦理被繼承人遺產繼承之時，於105年11月16日前
    某日，向不諳文字之原告及被告邱家昌謊稱有吊車要拆屋，
    需要原告及被告邱家昌提供印鑑證明，始能阻止拆屋行動，
    以致原告與被告邱家昌陷於錯誤而交付印鑑證明，並於柯添
    財代書處將印鑑張交予柯添財地政士，於辦理繼承相關文件
    上用印。依原告之認知，所交付之印鑑章僅為辦理繼承登記
    使用，非為遺產分割，故原告並未同意分割遺產。然原告嗣
    於106年4月18日前往地政機關查詢並調閱資料後，赫然發現
    原告與被告邱家昌之應繼分已移轉登記為被告邱聰敏、邱創
    耀共有，方知遭詐欺。原告與被告邱聰敏等所為之分割協議
    既遭詐欺，自得撤銷分割遺產之意思表示，系爭遺產分割協
    議自屬無效，且被告邱聰敏等人之行為亦構成侵權行為，為
    此，爰依民法第92、113、179、184、767條等規定，提起本
    件，請求被告邱聰敏、邱創耀應塗銷附表一編號1、4所示不
    動產分割繼承登記，該等不動產應由原告與被告等人共同繼
    承。又附表一編號2、3土地，經查已遭被告邱聰敏、邱創耀
    處分移轉，故被告等人應將上開土地價值（按即44,666元＋1
    13,163元＝157,829元）返還予全體繼承人，再由全體繼承人
    予以分配（實際價格以鑑價為準）。
  ㈡關於亡故互助金部分：被繼承人生前有加入彰化縣永靖鄉老
    人會之五汴村互助會，於其亡故後，互助會曾向家屬給付新
    臺幣（下同）275,000元之亡故互助金，本應由繼承人按應
    繼分均分，詎被告邱秀幸明知被告邱家昌有慢性精神障礙疾
    病，辨識能力顯有不足，無法理解用印效果，竟帶同被告邱
    家昌及其印章前往領款，並將所得款項全部取走，據為己有
    ，而未分配予原告及被告邱家昌。爰依民法第1148條、第17
    9條規定，請求被告返還附表一編號5所示亡故互助金予全體
    繼承人。
  ㈢關於郵局存款：被繼承人前因身體狀況無法自理生活，故約
    自102年1月11日起即前往安養院居住，後續於104年7月18日
    在葳群照顧中心過世，被告邱秀幸竟意圖為自己不法所有，
    藉由於前述期間保管被繼承人郵局印章及存摺之機會，未經
    授權陸續盜領被繼承人帳戶（帳號00000000000000號）內款
    項共計278,000元，未於被繼承人過世後，返還予全體繼承
    人，亦構成不當得利。又被繼承人於104年7月28日過世時，
    其永靖郵局帳戶內尚有存款10餘萬元，但原告前項郵局查詢
    餘額卻僅剩43元。原告合理懷疑被告邱秀幸未經其他繼承人
    同意，繼續提領被繼承人存款，以致原告無法按應繼分分配
    的被繼承人之現金遺產。爰依民法第1148條、第179條規定
    ，請求被告邱秀幸返還附表一編號6所示郵局存款予全體繼
    承人。被告邱秀幸雖曾表示其領取款項係用以支付被繼承人
    醫療費用、安養院費用、生活花費，然被繼承人在世時，所
    有安養費用及生活費用均由五位子女分擔，原告每月即分擔
    出資4,000元（被繼承人子女過去協商每月應負擔金額時，
    因原告曾於葳群照顧中心工作故每月月費可獲折扣，故其他
    兄弟姊妹方同意原告每月應負擔金額由6,000元減為4,000元
    ），顯見5位子女每月共同分擔之扶養費金額本已足夠支付
    被繼承人花費，被告邱秀幸根本缺乏領取被繼承人存款之合
    理性。況被告邱秀幸未能提出被繼承人其他特殊花費之單據
    ，以供證明該等款項去處，顯不能僅以其個人否認即認定該
    等款項係用於被繼承人。
  ㈣關於喪葬補助費部分：被繼承人係於居住在葳群照顧中心期
    間過世，因家屬質疑葳群照顧中心看護照顧不週以致被繼承
    人死亡，故曾推由被告邱秀幸、張淵堯出面與葳群照顧中心
    協商索賠，嗣被告邱秀幸與張淵堯均隱瞞協商結果，以致原
    告不知實際結論。然原告日前向葳群照顧中心詢問，始知葳
    群照顧中心協商後同意向家屬支付並已給付喪葬費約50萬元
    ，並由被告邱秀幸代領，而被告邱秀幸就此並未告知，亦未
    按應繼分分配1/7予原告，以致原告受有財產上損害。爰依
    民法第1148條、第179條規定，請求被告返還附表一編號7所
    示喪葬補助費予全體繼承人。
  ㈤原告曾支出被繼承人喪葬費用4萬元，但相關收據均已交付予
    被告張淵堯。原告並未於105年11月17日遺產分割協議書簽
    名確認，此乃柯添財自行以原告印鑑張在其上用印，原告係
    遭詐欺。又原告在遺產稅免稅證明書上簽名乃因被告等稱房
    屋可讓被告邱家昌住至終老，原告方同意在其上簽名，領錢
    乃是交付印鑑章之代價，且原告所領取之款項已經歸還。
  ㈥依被告邱家昌就診記錄，可知被告邱家昌自20歲時即發病，
    並於105年10月13日至12月8日間，因精神狀況惡化而入住「
    急性」病房，而被告邱家昌之印鑑證明係於同年11月16日請
    領，遺產分割協議書則是在同年11月17日前授權並於同日做
    成，是於遺產分割協議書做成時，被告邱家昌因急性精神疾
    病，無法為完整意思表示，上開行為均不生效力。又依臺灣
    彰化地方檢察署（下稱彰化地檢署）108年度偵字第6855號
    不起訴處分書所載，被告邱家昌於106年4月5日精神疾患已
    然發作，且柯添財亦證稱被告邱家昌於4月29日簽訂協議書
    時並未到場，足見被告邱家昌因精神疾患而無法為合法意思
    表示。再柯添財亦未聞見被告邱家昌簽訂105年12月29日贈
    與確認書，故該文書非被告邱家昌真意。另依柯添財證述內
    容，被告邱家昌並未親自用印，而係由被告邱創耀持被告邱
    家昌與邱淑燕之印鑑章與印鑑證明交予柯添財蓋用，可知當
    時被告邱家昌無法為完整意思表示，故被告邱創耀等人方不
    敢攜同被告邱家昌到場，另柯添財證稱被告邱家昌係於105
    年11月17日前1、2日簽名，亦與遺產分割協議書上被告邱家
    昌係以蓋章方式為之不符。本件遺產分割協議書未經全體繼
    承人合意，應屬無效，事後依該協議書所辦理之遺產分割，
    亦屬無效，應予撤銷。本件應就被告邱家昌於105年11月16
    日至11月17日間是否有完正意思能力及辨別能力為精神鑑定
    。
  ㈦並聲明：
  1.被告邱秀幸應返還1,053,000元（按即275,000元＋278,000元
    ＋500,000元＝1,053,000元）及自起訴狀送達翌日起至清償日
    止按年息百分之五計算之利息予被繼承人之全體繼承人。
  2.被告邱聰敏、邱創耀應連帶返還157,829元及自起訴狀送達
    翌日起至清償日止按年息百分之五計算之利息予被繼承人之
    全體繼承人。
  3.被告邱聰敏、邱創耀應塗銷附表一編號1、4所示不動產分割
    繼承登記。
  4.被告邱創耀、邱家昌、張瑜珊、黃邱瓊珠、張淵棋、張淵堯
    、張庭瑄應塗銷如附表二所示不動產移轉登記。
  5.被繼承人如附表一、二之遺產，應按附表三所示應繼分比例
    分割為兩造所有。
  6.訴訟費用由兩造按附表三所示應繼分比例負擔。
三、被告答辯意旨略以：
  ㈠被告邱聰敏：原告主張無道理，請求駁回原告之訴，訴訟費
    用由原告負擔。被告邱聰敏不清楚原告所指精神狀態之意，
    但自幼與被告邱家昌關係良好，本件遺產分割協議確有經過
    被告邱家昌同意才簽訂並處理。
  ㈡被告兼共同代理人邱創耀：
  1.被告邱家昌簽收互助金時，尚未經宣告為受輔助宣告人，且
    原告於眾人將被告邱家昌送醫時，私自將互助金收據取走，
    以致被告方面無法提出相關單據。該筆互助金係用於支付被
    繼承人喪葬費用，原告主張其曾支付喪葬費用4萬元，應提
    出相關證明；原告於喪期時，其友人所致贈之奠儀1萬餘元
    ，均遭原告取走，此情全體繼承人均有目睹。
  2.又原告已於105年11月17日時與眾人協議，由其取得應繼分1
    /7份額之金錢，並在柯添財地政士見證下，領取遺產分割應
    分配款項。
  3.請求駁回原告之訴，訴訟費用由原告負擔。
四、本院之判斷：
  ㈠按遺產繼承人，除配偶外，依下列順序定之：1.直系血親卑
    親屬，2.父母，3.兄弟姊妹，4.祖父母；第1138條所定第一
    順序之繼承人，有於繼承開始前死亡或喪失繼承權者，由其
    直系血親卑親屬代位繼承其應繼分；同一順序之繼承人有數
    人時，按人數平均繼承；民法第1138條、民法第1140條、第
    1141條前段定有明文。
  ㈡本件被繼承人於104年7月28日死亡，其繼承人為原告與被告
    邱聰敏、邱創耀、邱淑玲、邱淑燕、邱家昌、張珊、張淵
    棋、張淵宏、張淵堯、黃邱瓊珠、邱秀華、邱秀幸等人（以
    下稱合稱被告邱聰敏等12人），應繼分如附表三所示，業經
    原告提出戶籍謄本（除戶部分、現戶部分）及繼承系統表在
    卷，並為被告邱聰敏等12人所不爭執，是此部分之事實，堪
    以認定。
  ㈢茲就被繼承人之遺產分述如下：
  ⒈關於附表一編號1-4部分：
  ⑴原告與被告邱聰敏等12人前於105年11月17日簽訂遺產分割協
    議書，就被繼承人所遺如附表一編號1-4財產達成分割協議
    ，原告並於同日在證人柯添財見證下，按其應繼分比例，領
    取上開財產價額之1/7，亦即143,918元乙節，業經被告邱聰
    敏等12人提出遺產分割協議書，以及其上有原告簽收之遺產
    稅免稅證明書為證（參見本院卷一第165-173頁），並經證
    人柯添財到庭證述明確，且有證人柯添財當庭所提出之簽名
    版本之遺產分割協議書草約在卷可憑（參見同上卷第418-41
    9頁）。
  ⑵原告雖以上開情詞，主張前開遺產分割協議書因被告邱家昌
    精神狀態不佳而無效，並提出成年輔助宣告鑑定書為證（參
    見本院卷二第232頁）。然經向衛生福利部彰化醫院（下稱
    彰化醫院）查詢被告邱家昌於105年10月13日至11月17日間
    精神狀態，該院於111年6月21日以彰醫精字第1110001179號
    函及附件（參見同上第237-244頁）回復本院。依彰化醫院
    上該函文，固可知被告邱家昌於105年10月17日至12月8日間
    ，均在該院精神科住院，但細觀該院所檢附之被告邱家昌病
    歷，可知被告邱家昌係因「general weakness and dizzine
    ss on the afternoon of 2016.10.13.He also had indiff
    erence,impulsive and poor intake.」，而於105年10月13
    日先至該院風濕免疫科就診，亦即其就診當日症狀為虛弱、
    暈眩、淡漠、衝動與呼吸不順，另觀其「體檢發現」欄所載
    ，可知被告邱家昌就醫時之「精神層面」檢查結果中「Memo
    ry（記憶力）」、「 Attention（注意力）」、「 Judgeme
    nt（判斷力）」、「 Orientation（定向感）/適應」均為
    「fair」，「 Consciousness」亦為「clear」，「Attitud
    e（態度）」則為「 cooperative」，另依「住院治療經過
    」欄之紀錄，其於住院期間則有「agitated（激動）」、「
    irritable（煩躁）」之情形。是依前開彰化醫院病歷，至
    多僅可認定被告邱家昌於該等住院期間有情緒激動與煩躁之
    情事，尚無從據此認定被告邱家昌當時之精神狀態已達不能
    為意思表示或受意思表示，或不能辨識其意思表示效果之程
    度，或其前開為意思表示或受意思表示、辨識意思表示效果
    之能力，已顯有不足。況被告邱家昌於108年3月26日檢察事
    務官問及遺產分割事宜時，當庭向檢察事務官表示：「（檢
    察事務官：邱謝滿過世時，遺產分割時是否同意？）代書有
    跟我解釋，我知道要分割遺產。（檢察事務官：是否同意邱
    謝滿上述之遺產之繼承分割？）是。」等語（參見同上第97
    頁），明確表示知悉且同意遺產分割協議書內容。是縱證人
    柯添財就取得被告邱家昌同意或告知協議內容之相關細節，
    記憶有所不清，亦不影響被告邱家昌於105年11月17日被告
    邱聰敏等12人與原告簽訂遺產分割協議書時，知悉並同意該
    協議內容之認定。原告主張被告邱家昌於簽訂遺產分割協議
    書時，缺乏意思及辨別能力等語，並不足採，且依卷內事證
    ，已足以判斷被告邱家昌協議時之精神狀態，故亦無再對其
    為精神鑑定之必要。
  ⑶原告雖另主張其不諳文字，且係遭被告邱聰敏等人詐欺而交
    付印鑑證明與印鑑章，並未同意遺產分割協議書之分配內容
    ，而主張撤銷該意思表示。惟民法第92條第1項固明定：「
    因被詐欺或被脅迫而為意思表示者，表意人得撤銷其意思表
    示」，但同法第93條同時明文：「前條之撤銷，應於發見詐
    欺或脅迫終止後，1年內為之。但自意思表示後，經過10年
    ，不得撤銷」。原告於起訴狀中自承係於106年4月18日前往
    地政機關查詢時發覺其應繼分遭移轉，且於107年6月1日親
    自前往彰化地檢署申告遭被告邱聰敏等人詐欺等（參見本院
    卷二第61-62頁），足見其至遲於107年6月1日已知悉所稱遭
    詐欺之事實，是其遲至109年7月21日（以本院收狀為準，參
    見本院卷一第11頁）始以起訴狀為撤銷之意思表示，顯已逾
    上開1年之除斥期間。
  ⑷又原告於本件審理期間，多次親自書寫狀紙陳遞，顯然識字
    ，且於107年10月16日檢察事務官詢問時明言：「（檢察事
    務官提示遺產稅免稅證明書：你有領到現金14萬3918元？）
    對。」、「（檢察事務官：上開遺產分割協議書是否你事後
    去柯代書那邊蓋的？）不是我蓋的，印章是柯代書蓋的，是
    邱創耀把錢寄在柯代書那邊，叫我去領」、「（檢察事務官
    ：你去柯代書時，柯代書拿你的印章蓋在協議書時，是否在
    場？）有。（檢察事務官：你對這個協議書是否知情？）對
    。」（參見本院卷二第86-87頁），又於108年3月26日檢察
    事務官詢問時稱：「（檢察事務官提示遺產稅免稅證明書影
    本：上面的簽名、日期及手機號碼是否你親自簽寫？）是。
    」等語（參見同上卷第97頁），坦認曾前往證人柯添財事務
    所領取被告邱創耀囑託交付之現金143,918元，證人柯添財
    當場持其印章在遺產分割協議書上用印，其因而在遺產稅免
    稅證明書記載自身姓名、電話號碼與日期，表明簽收之意。
    再觀之被繼承人遺產稅免稅證明書，其上記載附表一編號1-
    4不動產之核定價額分別為830,700元、44,666元、113,163
    元及18,900元，加總即為1,007,429元（830,700元＋44,666
    元＋113,163元＋18,900元＝1,007,429元），而其1/7則約為14
    3,918元（1,007,429元/7＝143,918.00000000000元，元以下
    四捨五入），核與原告所取得之現金數額相符。是以，原告
    既識得文字，且所分得之金額又與其應繼分額度相符，則其
    辯稱該筆款項乃為免拆除房屋而交付印鑑章之代價，顯無可
    採。
  ⑸由上，附表一編號1-4之不動產固為被繼承人身後遺產，然被
    告邱聰敏等12人與原告既已於105年11月17日以遺產分割協
    議書就此等部分達成分割協議，事後並已分配完畢，雙方應
    受其拘束，原告自不得因事後反悔，而要求被告邱聰敏等12
    人將已依遺產分割協議書分配完畢之財產返還並塗銷相關登
    記。
  ⒉關於附表一編號5亡故互助金部分：原告主張被繼承人死亡後
    ，被告邱家昌代為領受275,000元之亡故互助金，業經其提
    出收據及彰化縣永靖鄉老人會老人福利互助辦法為證（參見
    本院卷一第366-369頁），被告邱秀幸就此亦當庭坦認被告
    邱家昌確實取得該筆款項（參見同上卷第279頁），是原告
    主張此部分之金額為被繼承人之遺產，應堪認定。
  ⒊關於附表一編號6郵局存款部分：
  ⑴原告固主張被繼承人死亡前，其郵局帳號遭被告邱秀幸盜領
    合計278,000元，該等金額應納入遺產計算，另被告邱秀幸
    於被繼承人死亡後仍持續盜領該帳戶存款。然原告就其主張
    被告邱秀幸於被繼承人死亡前，領取被繼承人郵局帳戶內款
    項乙節，前已於107年6月1日向彰化地檢署提出申告，經該
    署檢察官調取被繼承人郵局帳戶交易明細，並詢問相關人員
    後，認被告邱秀幸辯稱其係獲被繼承人授權而提領，用以支
    付被繼承人醫療開銷及生活支出等語為可採，而於109年1月
    30日以108年度偵字第6855號為不起訴處分（參見本院卷一
    第197-213頁）。又審之被繼承人郵局交易明細（參見同上
    第300-303頁），可知該帳戶於102年1月10日時，帳戶內餘
    額僅為32,244元，自此迄至被繼承人死亡前，該帳戶僅有老
    人津貼及4,000元至8,000元不等之小額跨行轉入，其餘額最
    高不曾超過18萬元，且僅於102年6月20日提領3萬元，於103
    年11月10日提領2萬元，於同年12月19日提領7萬元，再於10
    4年2月10日提領6萬元，同年3月10日提領22,000元，同年4
    月2日提領26,000元，復於同年6月11日提領5萬元，於同年7
    月10日提領25,000元，於被繼承人死亡後之同年8月4日提領
    10萬元，末於同年8月11日提領22,241元，經以前開帳戶餘
    額與提領金額、頻率，佐以被告邱秀幸於107年10月16日檢
    察事務官詢問時陳稱被繼承人每月安養花費約27,000元至28
    ,000元左右，其每月分擔4,000元等語，被告張淵堯、邱創
    耀、黃邱瓊珠亦於同次詢問中陳稱分別分擔7,000元、4,000
    元及4,000元等語（參見本院卷二第85頁），堪認被告邱秀
    幸辯稱其提領該帳戶款項係用以支付被繼承人生前所需等語
    ，應可採信。因此，本件原告主張被告邱秀幸自被繼承人郵
    局帳戶提領款項乃為不當得利，應將所得款項合計278,000
    元返回於全體繼承人，並無可採。
  ⑵惟依被繼承人郵局帳戶交易明細，可知於被繼承人死亡時，
    其郵局帳戶仍留有115,041元（參見本院卷一第302頁，交易
    紀錄時間為104年7月19日），是此部分之款項，自屬被繼承
    人之遺產。
  ⒋關於附表一編號7之喪葬補助金：原告固主張葳群照顧中心曾
    因照護不週以致被繼承人死亡，而支付50萬元喪葬補助費。
    然經本院向葳群照顧中心查詢，該中心於109年11月13日以
    葳亮養字第1091111號函復以並未曾支付被繼承人遺族任何
    費用，有該函文在卷可憑（參見本院卷一第273頁），足見
    原告主張被繼承人遺有50萬元之喪葬補助費遺產，並不可採
    ，其就此聲請傳喚證人宋襄齡為證，無調查之必要。
  ⒌關於附表二之不動產：原告雖陳稱附表二所示不動產亦為被
    繼承人遺產之一部，然其同時自承在該等不動產中，有部分
    係登記在其父親即訴外人邱傳河名下，故其主張附表二所示
    不動產均為被繼承人遺產，是否可信，容有可疑之處。又參
    之原告110年4月9日民事追加起訴狀（以本院收狀為準）附
    表，及其所提出之土地登記第一類謄本、所有權狀、地籍異
    動索引，以及彰化縣員林地政事務所110年5月6日員地一字
    第1100002846號函所檢送之土地登記公務用謄本（參見本院
    卷一第426-463頁），可知附表二所示土地均非登記在被繼
    承人或訴外人邱傳河名下，且有多筆係早在被繼承人過世前
    即因贈與、分割繼承、共有物分割等原因而為移轉登記，其
    中編號2更係在被繼承人死亡前27年之77年10月6日即已因共
    有物分割而登記予被告黃邱瓊珠。是在原告就該等贈與、分
    割繼承、共有物分割，甚至於被繼承人死亡後之交換（如附
    表二編號11）、買賣（如附表二編號5）等移轉登記，其間
    有何不法原因抑或有其他法律原因，得請求塗銷並返還予繼
    承人全體乙節，並未為任何具體說明，更遑論舉證之情形下
    ，自無從認定附表二所示不動產亦為被繼承人之遺產。
  ⒍由上可知，本件被繼承人死亡後，其遺產應為附表一編號1-4
    所示不動產，以及亡故互助金275,000元與郵局存款115,041
    元。
  ㈣按遺產管理、分割及執行遺囑之費用，由遺產中支付之，民
    法第1150條定有明文。所謂遺產管理之費用，具有共益之性
    質，凡為遺產保存上所必要不可欠缺之一切費用，如事實上
    之保管費用、繳納稅捐等均屬之，至於被繼承人之喪葬費用
    ，實際為埋葬該死亡者有所支出，且依一般倫理價值觀念認
    屬必要者，性質上亦應認係繼承費用，並由遺產支付之（最
    高法院109年度台上字第89號判決意旨參照）。本件證人即
    冠明禮儀公司負責人林政毅到庭結證稱：當初是被繼承人外
    孫「阿堯」前來接洽，印象中事後款項是被繼承人孫子前來
    一次付清，但時間已久，無法確定付款人身分；不清楚被繼
    承人子孫們內部如何分攤相關費用，但對於原告無印象等語
    （參見本院卷二第440-442頁），並當庭提出估價單及孝服
    出貨單各1紙。觀之證人林政毅所提出之估價單及孝服出貨
    單，可知其向被繼承人之子孫共收取至少397,320元（378,0
    00元＋19,320元＝397,320元，不包含最後收款時扣減之2,000
    元）之喪葬費用，而該金額顯已超過被繼承人之現金遺產總
    額390,041元（275,000元＋115,041元＝390,041元）。因此，
    本件不論前開死亡互助金與郵局存款係由何人保管或領取，
    經以之與被繼承人喪葬費用扣減後，可知被繼承人之金錢部
    分遺產，顯已呈負數（390,041元－397,320元＝-7,279元）。
    因此，本件被繼承人如附表一編號1-4之不動產既已分配完
    畢，而其所遺留之現金390,041元（即亡故互助金及郵局存
    款）於扣除喪葬費用後，亦無剩餘，則原告請求就被繼承人
    之遺產為分割，為無理由，應予駁回。至原告所主張其墊付
    之喪葬費用4萬元（原告將奠儀「白包」1萬元亦認定為其為
    被繼承人所支付之喪葬費用），是否內含在前開喪葬費用，
    抑或係原告另行支付，則應由繼承人間內部另行會算，惟此
    並不影響被繼承人現金遺產已呈負數之認定，併此敘明。
  ㈤又依前開所述，葳群照顧中心並未支付被繼承人遺族50萬元
    喪葬補助費，而原告主張被告邱秀幸盜領被繼承人278,000
    元乙節又無法證明，亡故互助金275,000元亦已因喪葬費用
    而耗盡，則原告請求被告邱秀幸返還1,053,000元及自起訴
    狀送達翌日起至清償日止按年息百分之五計算之利息予被繼
    承人之全體繼承人，亦屬無據，同應予以駁回。
  ㈥再附表一編號1-4所示不動產，乃依遺產分割協議書為分配，
    是被告邱聰敏、邱創耀等2人就此等不動產所為之處分，於
    法自屬有據，故原告請求渠等2人應連帶返還附表一編號2、
    3土地之價值157,829元及自起訴狀送達翌日起至清償日止按
    年息百分之五計算之利息予被繼承人之全體繼承人，並應塗
    銷附表一編號1、4所示不動產分割繼承登記，同屬無據，亦
    應予以駁回。
  ㈦末附表二所示不動產，並非被繼承人遺產，有如前述，故原
    告請求被告邱創耀、邱家昌、張瑜珊、黃邱瓊珠、張淵棋、
    張淵堯、張庭瑄等應將附表二所示不動產移轉登記予以塗銷
    ，自無理由，應予駁回。
五、本件事證已臻明確，兩造其餘之攻擊及防禦方法，核與本件
    判決結果無影響，爰不逐一論述，附此敘明。
六、據上論結，本件原告之訴為無理由，依家事事件法第51條、
    民事訴訟法第385條第1項前段、第78條，判決如主文。
中　　華　　民　　國　　111 　年　　10　　月　  5   　日
                  家事法庭   法  官　梁晉嘉
以上正本係照原本作成。
如對本判決上訴，須於判決送達後20日之不變期間內，向本院提
出上訴狀（需按對造人數附具繕本），如委任律師提起上訴者，
應一併繳納上訴審裁判費。
中　　華　　民　　國　　111 　年　　10　　月　  5   　日
                            書記官  許喻涵 　　　　　　　　　 
附表一（原告所主張被繼承人遺產第一部分）：
編號 遺產項目 數量或權利範圍 1 彰化縣○○鄉○○段00地號土地。 36.92㎡（1/1） 2 彰化縣○○鄉○○段00地號土地。 879.76㎡（1020/78050） 3 彰化縣○○鄉○○段00地號土地。 3,608㎡（1020/78050） 4 彰化縣○○鄉○○村○○路○段000號房屋。 （1/1） 5 亡故互助金 275,000元 6 郵局存款 278,000元 7 喪葬補助費 500,000元 
附表二（原告所主張被繼承人遺產第二部分）：
編號 土地地號 原告主張目前可能之所有權人 備註（最新土地登記資料顯示） 1 彰化縣○○鄉○○段000地號土地（重測前地號：五汴頭段五汴頭小段75-53地號） 被告張瑜珊 被告張瑜珊於99年5月27日因分割繼承取得。 2 彰化縣○○鄉○○段000地號土地（重測前地號：五汴頭段五汴頭小段75-48地號） 被告黃邱瓊珠 被告黃邱瓊珠於77年10月6日因共有物分割取得。 3 彰化縣○○鄉○○段000地號土地 林○○  4 彰化縣○○鄉○○段000地號土地（重測前地號：五汴頭段五汴頭小段27地號） 被告張淵棋 被告張淵棋於103年12月2日因分割繼承取得。 5 彰化縣○○鄉○○段000地號土地 被告張淵堯、張淵棋、張淵宏 被告張淵堯於106年4月5日因買賣取得；被告張淵棋、張淵宏非目前所有權人。 6 彰化縣○○鄉○○段00000地號土地 被告張淵堯  7 彰化縣○○鄉○○段000地號土地 被告張淵堯  8 彰化縣○○鄉○○段000地號土地 被告邱創耀 被告邱創耀於95年5月25日因贈與取得。 9 彰化縣○○鄉○○段000地號土地（重測前地號：五汴頭段五汴頭小段129地號） 被告邱家昌（原名邱家輕） 所有權人現為孫正展，於109年10月14日因買賣取得。 10 彰化縣○○鄉○○段000地號土地 被告邱創耀、黃邱瓊珠 被告邱創耀於92年7月8日；被告黃邱瓊珠於103年3月12日因贈與取得。 11 彰化縣○○鄉○○段000地號土地 被告邱創耀 被告邱創耀於107年9月4日因交換取得。 12 彰化縣○○鄉○○段000地號土地（重測前地號：五汴頭段五汴頭小段128-4地號） 被告黃邱瓊珠 被告黃邱瓊珠於84年10月23日因贈與取得。 13 彰化縣○○鄉○○段000地號土地（重測前地號：五汴頭段五汴頭小段128-5地號） 被告黃邱瓊珠 被告黃邱瓊珠於84年10月23日因贈與取得。 14 彰化縣○○鄉○○段000地號土地 被告張庭瑄 被告張庭瑄於88年6月9日因夫妻贈與取得。 15 彰化縣○○鄉○○段000地號土地 被告邱創耀 被告邱創耀於92年2月13日因分割繼承取得。 16 彰化縣○○鄉○○段000地號土地 被告邱創耀 被告邱創耀於92年7月8日因分割繼承取得。 
附表三（應繼分比例）：
編號 繼承人 應繼分比例 編號 繼承人 應繼分比例 1 邱莉樺 1/7 8 邱淑玲 1/28 2 邱家昌 1/7 9 邱淑燕 1/28 3 黃邱瓊珠 1/7 10 張珊 1/28 4 邱秀華 1/7 11 張淵棋 1/28 5 邱秀幸 1/7 12 張淵宏 1/28 6 邱聰敏 1/28 13 張淵堯 1/28 7 邱創耀 1/28